【裁判字號】    88,上,1576
【裁判日期】    890605
【裁判案由】    給付工程款
【裁判全文】
臺灣高等法院民事判決  八十八年度上字第一五七六號
      上    訴    人  家王企業股份有限公司
      即附帶被上訴人
      法 定 代 理 人  康文.
      訴 訟 代 理 人  周雯.
                      許麗華
      被  上  訴  人  紫雲企業股份有限公司    設台北市○○路一○一號三樓
      即 附帶上訴 人
      法 定 代 理 人  黃增.
      訴 訟 代 理 人  林秀.
                      劉中城律師
                      陳和貴律師
      右    一    人
      複  代  理  人  簡榮宗律師
右當事人間請求給付工程款事件，上訴人對於中華民國八十八年十月七日台灣台北地
方法院八十八年度訴字第一八五二號第一審判決提起上訴，附帶上訴人提起附帶上訴
，本院判決如左：
      主  文
原判決關於駁回上訴人後開第二項之訴部分及命上訴人負擔訴訟費用之裁判均廢棄。
被上訴人應再給付上訴人新台幣陸拾柒萬壹仟玖佰玖拾陸元及自民國八十七年七月一
日起至清償日止，按年息百分之五計算之利息。
上訴人之其餘上訴駁回。
被上訴人之附帶上訴駁回。
第一審及第二審訴訟費用關於上訴部分，由被上訴人負擔十四分之六，餘由上訴人負
擔；第二審訴訟費用關於附帶上訴部分，由附帶上訴人負擔。
      事  實
甲、上訴人即附帶被上訴人方面：
一、聲明：求為判決：
（一）原判決關於不利上訴人部分廢棄。
（二）被上訴人應再給付上訴人新台幣（下同）一百四十七萬九千九百六十三元及自
      民國（下同）八十七年七月一日起至清償日止，按年息百分之五計算之利息。
（三）被上訴人之附帶上訴駁回。
二、陳述：除與原判決記載相同部分，予以引用外，並補稱：
    被上訴人關於利息計算方式之陳述，均非事實，上訴人早已向被上訴人提出實作
    數量，請求核算付款，惟被上訴人均堅拒付款，且關於利息之計算及訴訟費用之
    負擔均法有明文，不容被上訴人擅加評擊妄斷。
三、證據：援用原審立證方法。
乙、被上訴人即附帶上訴人方面：
一、聲明：求為判決：
（一）上訴駁回。
（二）原判決關於命被上訴人給付利息部分，及命被上訴人負擔訴訟費用三分之一之
      裁判均廢棄。
（三）右開廢棄部分，上訴人在第一審之訴駁回。
二、陳述：除與原判決記載相同部分，予以引用外，並補稱：
（一）關於隔間工程之雙面系統隔間之部分，雙方當事人原約定應以「富美家」美耐
      板為之，惟上訴人竟改用較次級之「松耐特」美耐板，兩者間單價即有差別，
      自不得再以「富美家」美耐板計價。
（二）依雙方承攬契約約定，系爭工程之保固期間為十二個月，惟該工程經被上訴人
      發現有未完工及瑕疵，經被上訴人一再要求上訴人修繕，惟上訴人拒不處理，
      被上訴人祇好另僱請第三人修繕，再經業主國家安全局驗收完成，發給結算驗
      收證明書，而該項支出費用應由上訴人負擔。
（三）雙方契約上所稱「配合現場進度」乃指上訴人應配合現場情形做施工區域之調
      整，決非可任意遲誤完工之期限，因此，於八十八年五月十八日以後，被上訴
      人一再以電話催促上訴人要求儘速完工，惟上訴人均置之不理。
（四）上訴人於工程完竣後欲請求工程款時，須事先提出實作數量表，經核對無誤後
      ，被上訴人始有給付工程款之義務，惟上訴人始終以報價單上之金額加以請求
      ，而非以結算後之實作數量之金額加以請求，是以係因上訴人之拖延始導致無
      法核算，非被上訴人遲延給付。
三、證據：除援用原審立證方法外，並補提出複驗驗收缺失單及國家安全局營繕工程
    結算驗收證明書影本各乙份為證。
丙、本院依職權函請國家安全局查覆「宏實專案裝修工程」之承攬工程是否有逾期完
    工及扣除款之情事。
      理  由
一、本件上訴人起訴主張：伊於八十七年四月九日與被上訴人訂定工程發包承攬契約
    ，約定由伊承攬宏實專業隔間工程及木作工程，總價款為含稅五百三十五萬二千
    元（即百分之五之稅金由被上訴人負擔），完工期限定為八十七年五月十八日，
    伊業依約如期完工，並已經被上訴人之業主國家安全局正式驗收合格，而被上訴
    人亦已向業主國家安全局結算領取其應領之合約價款，惟被上訴人迄今尚未給付
    所欠之工程尾款二百十四萬二千元等情，爰依承攬契約之約定，求為命被上訴人
    應如數給付並加付自八十七年七月一日起至清償日止，按年息百分之五計算利息
    之判決（原審判命被上訴人應給付上訴人六十六萬二千零三十七元及自八十七年
    七月一日起至清償日止按年息百分之五計算之利息；駁回上訴人其餘之請求。上
    訴人就其敗訴部分中之一百四十七萬九千九百六十三元本息部分提起上訴；被上
    訴人僅就原審命其給付利息及負擔訴訟費用部分提起附帶上訴）。就附帶上訴部
    分，則以：兩造業於八十七年六月三十日結算明確，被上訴人本應據以給付工程
    款，惟被上訴人未為給付，自應自八十七年七月一日起負給付遲延責任，且訴訟
    費用之裁判乃法院之職權，上訴人並無置喙之餘地等語，資為抗辯。
    被上訴人則以：兩造所訂承攬契約，係約定工程總價應俟竣工後按驗收時之實做
    數量計算，伊業已按兩造會勘結果實做數量計算工程款，並給付予上訴人完畢，
    上訴人不得再為工程款之請求云云，資為抗辯。並提起附帶上訴主張：伊並未遲
    延給付，自無給付自八十七年七月一日起至清償日止之法定遲延利息，且原判決
    命伊負擔三分之一之訴訟費用亦有不當等情，求為如其聲明第二項及第三項之判
    決。
二、經查上訴人主張伊與被上訴人簽訂工程發包承攬契約，承攬隔間及木作工程，伊
    已依約施工完成，並經被上訴人之業主國家安全局驗收完成，惟被上訴人僅支付
    三百二十一萬三千元之款項之事實，業據其提出國家安全局八十八年七月廿六日
    （八八）行達字第四一○號函（見原審卷第卅七頁）為證，復為被上訴人所不爭
    執，自堪認為真實。
三、上訴人另主張被上訴人尚有一百四十七萬九千九百六十三元之工程款未為給付等
    語，則為被上訴人所否認，並抗辯：兩造係約定工程總價按驗收後實做數量計算
    ，而本件實做數量之工程款為四百五十四萬二千一百零八元（含稅），扣除上訴
    人已領取之預付工程款三百二十一萬三千元，及上訴人逾期完工之扣款五十五萬
    八千零十一元，暨上訴人應負擔之施工用臨時電費二萬一千六百九十元、工地現
    場清理及運送廢棄物費用六萬二千三百七十元及因工作瑕疵由伊代上訴人僱工修
    繕之費用二萬五千元，則伊僅須再給付上訴人六十六萬二千零三十七元，除此之
    外，上訴人不得再為請求云云。經查上訴人亦自認兩造有約定按實做數量計算工
    程款。至會算結果隔間工程之雙面系統隔間貼美耐板有無符合原約定品質，又上
    訴人是否有遲延完工及應否負擔施工用臨時電費二萬一千六百九十元、工地現場
    清理及運送廢棄物費用六萬二千三百七十元及因工作瑕疵由被上訴人代上訴人僱
    工修繕之費用二萬五千元，固為兩造所爭執，惟其餘部分均為兩造所不爭執（見
    本院卷第五二頁）。茲就上開兩造所爭執部分，分述如左：
（一）隔間工程之雙面系統隔間貼美耐板有無符合原約定品質部分：
      被上訴人抗辯上訴人未採用兩造所約定之「富美家」廠牌美耐板貼於雙面系統
      隔間等語，雖為上訴人所否認，並主張兩造並未約定採用富美家廠牌美耐板云
      云。惟查兩造與國家安全局人員確曾於八十七年四月二十七日至上訴人工廠針
      對系統隔間各項產品進行廠驗，並由上訴人提供色板交由國家安全局人員攜回
      確認（見本院卷第七五頁），則上訴人於八十七年四月二十七日所提出之美耐
      板既經確認係「富美家」廠牌美耐板，則上訴人所施作之美耐板自應使用與前
      開「富美家」廠牌相同之美耐板，茲被上訴人抗辯上訴人所施作之美耐板係「
      松耐特」廠牌美耐板，而上訴人亦自認其所採用之美耐板為「松耐特」廠牌美
      耐板，則上訴人所得主張之該部分施作費用自應扣除二家廠牌之美耐板之差價
      。經查本件雙面系統所施作之美耐板面積為二二八平方公尺，為兩造所不爭執
      ，而被上訴人抗辯「富美家」及「松耐特」廠牌之美耐板差價為每平方公尺一
      百二十五元，亦為上訴人所不爭執，則上訴人就此部分工程所得請求之工程款
      僅為一百零五萬八千六百零四元（其計算式為：【報價單上所列之「富美家」
      美耐板單價4768-與「松耐特」美耐板之差價125】X施作之面積228=0000000）
      （此部分上訴人與被上訴人所主張之金額有二萬八千五百元之差額，即一百零
      五萬八千六百零四元扣除一百零三萬零一百零四元等於二萬八千五百元）。
（二）上訴人就系爭工程有無遲延完工部分：
      被上訴人雖抗辯上訴人應於八十七年五月十八日完工，竟遲至八十七年六月三
      十日始完工，共逾期四十三日云云，惟為上訴人所否認。經查被上訴人向國家
      安全局承作之宏實專案裝修工程，均有如期完工，業經國家安全局以八九齊由
      字第一五八號函復本院明確（見本院卷第七四頁），自應認上訴人所主張有如
      期完工為可取。雖被上訴人提出上訴人之聲請支付命令狀上有利息自八十七年
      七月一日起算之記載文字（見原審八十八年度促字第一四０九六號民事卷第二
      頁）及上訴人之傳真函（見原審卷第六七頁）為證，惟查前開上訴人之聲請支
      付命令狀所為利息請求部分之記載，充其量僅能據為證明上訴人向被上訴人請
      求給付自八十七年七月一日起算之利息，尚不足以據為證明上訴人所得請求之
      利息祇能自八十七年七月一日起算，更不足以據為證明上訴人完工之日期應為
      八十七年六月三十日。次查被上訴人所提出之前開傳真函，經核其內容僅為敘
      述請款之金額及方式而已，並未表示完工日期為何日，亦不足以據為證明上訴
      人完工日期為八十七年六月三十日，此外，被上訴人復不能證明其有於上訴人
      逾期施工時為催告之通知，及上訴人完工日期為八十七年六月三十日，則被上
      訴人所為上訴人有逾期四十三日完工之抗辯，自不足取。
（三）上訴人應否負擔施工用臨時電費二萬一千六百九十元、工地現場清理及運送廢
      棄物費用六萬二千三百七十元部分：
      被上訴人雖抗辯依業界慣例，上訴人應分擔工地之施工用臨時電費，及工地現
      場清理及運送廢棄物費用云云，惟為上訴人所否認。經查兩造所訂定之工程發
      包承攬契約書並無關於前開費用支出應由上訴人分擔之約定，而被上訴人復不
      能舉證證明業界有此項慣例之存在，則被上訴人所為此部分費用支出抵銷之抗
      辯，亦不足取。
（四）上訴人應否負擔因工作瑕疵由被上訴人代上訴人僱工修繕之費用二萬五千元部
      分：
      被上訴人抗辯系爭工程有瑕疵，因上訴人未為修繕，伊乃另僱工修繕，支出修
      繕費用二萬五千元等語，業據其提出估價單為證（見原審卷第七一頁），即上
      訴人亦不爭執修繕之項目為其工程內容及修繕費用單據之真正。雖上訴人主張
      被上訴人並未通知伊修繕，不得再主張以修繕費用抵銷工程款云云。然查上訴
      人之職員毛明敏及被上訴人之職員陳朝慶確曾於八十八年一月十六日同赴國家
      安全局進行複驗，當場記明驗收缺失，並要求上訴人應於八十八年一月二十日
      前修復，有上訴人之職員毛明敏簽認之單據為證（見本院卷第六九頁），足證
      上訴人確已知悉系爭工程有瑕疵待修補，竟未依被上訴人要求之期限修補，被
      上訴人自得代上訴人僱工修補，費用應由上訴人負擔。是被上訴人所為此部分
      抵銷之抗辯，應屬可取。
四、綜上所述，上訴人依據雙方承攬契約之約定，請求被上訴人應再給付六十九萬六
    千九百九十六元（其計算式為：系爭工程實做實算工程款【被上訴人所主張為上
    訴人不爭執之各項工程款之總計0000000+前開被上訴人就美耐板計算差價誤算之
    金額28500=0000000,其含稅金額為0000000X1.05=  0000000,元以下四捨五入】-
    被上訴人已給付之工程款0000000-被上訴人同意原審所命再給付之工程款662037
    ＝696996），自屬有據，惟應扣除被上訴人主張抵銷之前開代上訴人僱工修繕費
    二萬五千元。從而上訴人請求被上訴人給付六十七萬一千九百九十六元（其計算
    式為：000000-00000=671996)，及自民國八十七年七月一日起至清償日止，按年
    息百分之五計算利息部分，自屬應予准許；至超過上開部分上訴人之請求（惟未
    據上訴人聲明不服部分除外），即屬不應准許。原審就上開應予准許部分，所為
    上訴人敗訴之判決，自有未合，上訴人之上訴論旨指摘原判決此部分不當，求予
    廢棄改判，為有理由；就上開不應准許部分，所為上訴人敗訴之判決，並無不合
    ，上訴人之上訴論旨指摘原判決此部分不當，求予廢棄改判，為無理由。至被上
    訴人以上訴人逾期完工，且遲延未提出實做數量表以供結算，故伊不須負給付遲
    延責任為由，而附帶上訴請求廢棄原判決關於命其給付自八十七年七月一日起至
    清償日止，按年息百分之五計算之遲延利息及命其負擔訴訟費用三分之一之裁判
    部分。經查上訴人主張兩造業於八十七年六月三十日經會算系爭工程尾款，故伊
    自得請求自八十七年七月一日起算之法定遲延利息，而被上訴人雖否認兩造有於
    八十七年六月三十日會算工程尾款，惟亦不否認於八十七年六月三十日該工程已
    完工，則被上訴人依約應即於上訴人完工時，給付工程尾款，自不因上訴人未請
    求會算或付款而免除其付款之義務，故上訴人請求被上訴人給付自八十七年七月
    一日起至清償日止，按年息百分之五計算之遲延利息，自屬有據，原審所為命被
    上訴人給付上開法定遲延利息之判決，並無不合，被上訴人之附帶上訴論旨指摘
    原判決此部分不當，求予廢棄改判，為無理由。又查原審關於命被上訴人負擔訴
    訟費用三分之一之裁判，與兩造勝敗金額之比例，尚屬相當，被上訴人之附帶上
    訴論旨指摘原判決此部分不當，求予廢棄改判，亦無理由。
五、至兩造其餘之攻擊或防禦方法，及未經援用之證據，經本院斟酌後，認為均不足
    以影響本判決之結果，自無一一詳予論駁之必要，併此敘明。
六、據上論結，本件上訴人之上訴為一部有理由，一部無理由，被上訴人之附帶上訴
    為無理由，依民事訴訟法第四百五十條、第四百四十九條第一項、第七十八條、
    第七十九條但書，判決如主文。
中      華      民      國    八十九    年      六      月      五      日
                                臺灣高等法院民事第十三庭
                                      審判長法  官  林  鄉  誠
                                            法  官  陳  駿  璧
                                            法  官  謝  碧  莉
右正本係照原本作成。
不得上訴。
中      華      民      國    八十九    年      六      月      九      日
                                            書記官  曹  聖  德


司法院資訊處製作；財團法人民間司法改革基金會備份。
